臺北高等行政法院判決　　　　　　　　　　　　　　九十二年度訴字第三五一九號
　　　　　　　　　　　　　　　.
　　原　　　告　台達電子工業股份
　　　　　　　　有限公司
　　代　表　人　甲○○董事長.
　　訴訟代理人　蔡清福律師
　　　　　　　　洪順玉律師
　　被　　　告　經濟部智慧財產局
　　代　表　人　蔡練生（局長）
　　訴訟代理人　丙○○
　　　　　　　　丁○○
　　參　加　人　乙○○
右當事人間因新型專利異議事件，原告不服經濟部中華民國九十二年五月二十九日經
訴字第○九二○六二一二○四○號訴願決定，提起行政訴訟，並經本院裁定命參加人
獨立參加本件被告之訴訟。本院判決如左：
    主  文
原告之訴駁回。
訴訟費用由原告負擔。
    事  實
壹、事實概要：
    緣原告前於民國（以下同）八十八年九月三日以「改良式風扇」向被告申請新型
    專利，經被告編為第00000000號審查，准予專利（以下簡稱系爭案）。
    公告期間，參加人以系爭案違反其核准審定時專利法（以下簡稱專利法）第九十
    八條第二項之規定，不符新型專利要件，對之提起異議，並提出異議證據二及三
    為八十七年一月十一日審定公告之第00000000號「冷卻風扇及冷卻風扇
    組件」發明專利案（以下簡稱引證案）及與系爭案之比較圖式。案經被告審查，
    以九十一年十二月二十三日（九一）智專三（二）○四○五九字第○九一八九○
    ○二七九○號專利異議審定書為異議成立，應不予專利之處分。原告不服，提起
    訴願，遭駁回後，遂向本院提起行政訴訟，本院因認本件撤銷訴訟之結果，參加
    人之權利或法律上利益將受損害，乃依行政訴訟法第四十二條第一項規定，依職
    權裁定命參加人獨立參加本件被告之訴訟。
貳、兩造聲明：
一、原告聲明：求為判決
１、訴願決定及原處分均撤銷。
２、命被告就本件為異議不成立之處分。
３、訴訟費用由被告負擔。
二、被告聲明：求為判決如主文所示。
、兩造爭點：
    參加人於異議時提出之證據即引證案，是否足以證明系爭案不具進步性，而不符
    新型專利要件？
一、原告陳述：
１、訴願決定機關於訴願決定理由書中謂：「經查，依訴願理由所列系爭案與引證案
    構成要件、氣流流場示意圖及優缺點比較表所示，顯然訴願人亦承認系爭案所具
    喇叭狀出風口及具一缺口之葉片等構成，已於引證案揭露，亦即其所謂之改良特
    徵早已為習知技術所揭示」。惟查：
(1)、訴願決定機關乃採被告之所認定者，亦即以引證案之具有喇叭狀出風口及具一缺
    口之葉片，即謂引證案業已揭露系爭案之專利特徵。然有問題者，乃單憑引證案
    兩個與系爭案相同構件名稱即謂揭露系爭案之改良特徵，實有違被告自訂之專利
    審查基準，同時亦有背於原告於訴願理由所引最高行政法院判決之判決要旨。質
    言之，該引證案並未涵蓋系爭案之主要技術內容。申言之，引證案實乃欠缺異議
    系爭案專利特徵整體技術思想之理由，故而不足以引為異議系爭案，此亦被告「
    專利審查基準」第三章之說明書五及專利法施行細則第十六條第二項之所由設也
    。詳言之，一科技創作並非憑空而來，乃係植基於既有之技術，再精益求精，不
    斷的研新，才能造就科技文明之進步。此乃理工自然邏輯之所必然。猶如學會解
    數學四則運算，才能學方程式一般。否則依訴願決定機關與被告所言，則日後只
    要是具有「喇叭狀出風口及具一缺口之葉片」者皆不得取得專利保護？更何況訴
    願決定機關與被告皆無視系爭案專利特徵之異於引證案之「葉片組排列於底盤上
    ，風扇底盤內縮裸空而使得位於其上之葉片伸出底盤之盤徑外」部分，職是之故
    ，系爭案之結構特徵乃迥異於引證案，殆無疑問，此亦原告於訴願理由所引最高
    行政法院判決要旨之本旨。
(2)、原告於本件訴願程序之訴願理由中所引最高行政法院八十九年度判字第九五八號
    判決，其判決要旨謂：「一新型創作進步性之認定乃需充分配合說明書所述之技
    術內容及其所實施之增進功效而論結，尚不可以單一相同之構件名稱就認定其是
    為習用技術。」又於同判決理由書復謂：「應查其詳細的創作說明、裝置各結構
    的示意圖和技術實施手段的內容及操作說明等其是否為習用技術，非可憑幾個習
    用相同的構件名稱來論定」。前述訴願理由即以「訴願人亦承認系爭案所具喇叭
    狀出風口及具一缺口之葉片等構成，已於引證案揭露」而否定系爭案之可專利性
    。亦即僅以「具喇叭狀出風口及具一缺口之葉片等構成」之相同構件名稱而認系
    爭案已於引證案揭露，非僅漠視系爭案於整體運作所增進之功效，更視最高行政
    法院判決要旨如無物。如此之訴願決定理由，難謂其無認定之違誤。
２、訴願決定機關於訴願決定理由書中復謂：「至於系爭案『風扇底盤內縮裸空而使
    得位於其上之葉片伸出底盤之盤徑外』結構，僅係將承接葉片組之底盤盤徑內縮
    而小於葉片組之盤徑，原處分機關認其屬熟習該項技術者能輕易完成之簡易變更
    ，並無不合」。有關此論證，誠難令原告甘服，茲論述於次：
(1)、由被告與訴願決定機關此段審定理由可知其認為系爭案專利特徵『風扇底盤內縮
    裸空而使得位於其上之葉片伸出底盤之盤徑外』結構，未為引證案所揭露，乃具
    新穎性，合先敘明。
(2)、被告與訴願決定機關雖肯認系爭案專利特徵『風扇底盤內縮裸空而使得位於其上
    之葉片伸出底盤之盤徑外』結構，未為引證案所揭露而具新穎性，固值欣同，然
    卻又審定其屬熟習該項技術者能輕易完成之簡易變更。被告與訴願決定機關如此
    之審定與決定不無違誤之失。蓋因系爭案之結構乃異於引證案而具新穎性，尚且
    為被告與訴願決定機關所肯認既如前述，於散熱風扇之領域更具功效上之增進，
    被告與訴願決定機關所為「僅係將承接葉片組之底盤盤徑內縮而小於葉片組之盤
    徑，原處分機關認其屬熟習該項技術者能輕易完成之簡易變更」之審定與決定誠
    有違誤，蓋因，一新型創作是否具有專利法第九十八條第二項所規定之「進步性
    」，恆需專利專責機關妥為審度衡量，蓋其乃是否為可專利之重要條件。尤其法
    文中之『為熟習該項技藝者所能輕易完成』其是否為「輕易」乃為不確定法律概
    念，不確定法律概念在法律用語中，隨處可見，甚至較確定法律概念為數更多。
    例如：「公序良俗」、「誠實信用」、「公共利益」等為典型之不確定法律概念
    ；「出生」、「結婚」、「停止營業」等則屬確定法律概念之適例，惟不確定概
    念與確定概念二者間之區別，是否具有絕對性？仍非毫無疑問。不確定法律概念
    又可分為經驗性概念或描述性概念及規範性概念或有待價值認定之概念，前者例
    如：商標法上之「近似」、「混同誤認」，後者例如：專利法上之「可供產業上
    之利用」、「為熟習該項技藝者所能輕易完成」等。經驗性概念係以具有可供一
    般人經驗或感官加以判斷之客體（狀態）為對象；而規範性概念，則缺乏此客體
    或狀態存在，或須經由科技專門知能始能加以確定。近幾年以來，我國司法實務
    上即就前述之「不確定法律概念」迭有闡釋，諸如司法院釋字第四三二、四九一
    ．．．解釋等是。司法院釋字第四三二號解釋關於「不確定法律概念」於其解釋
    文中謂：「．．．構成要件，法律雖以抽象概念表示，不論其為不確定概念或概
    括條款均須無違明確性之要求。法律明確性之要求，非僅指法律文義具體詳盡之
    體例而言，立法者於立法定制時，仍得衡酌法律所規範生活事實之複雜性及適用
    於個案之妥當性，從立法上適當運用不確定概念或概括條款而為相因應之規定。
    ．．．」此即明白指出因「不確定法律概念」在適用上易流於「恣意」，是故乃
    須妥為審度現實社會上各相對應生活事實之複雜性而為因應。尤其在現今一日千
    里的科技時代，法律條文有時而盡，而社會之變化無窮，特別是科技的進步更是
    速如飛梭，因此，於審度一科技創作是否具備進步性豈能不慎乎？
(3)、藉由原告於各該先行程序之闡明與比較，本案創作實非如被告與訴願決定機關所
    謂之「屬熟習該項技術者能輕易完成之簡易變更」，乃為一符合專利法第九十八
    條第二項所規定之可專利要件之新型創作，誠請鈞院詳察。
３、訴願決定機關於訴願決定理由書中再謂：「且訴願人所稱可減少噪音及有效降低
    溫度之功效等情形，則未見有證據以實其說。」此一論證理由更難令原告甘服，
    原告深信被告之本案審查委員應係理工領域之學有專精者，同時亦相信訴願決定
    機關之訴願委員亦然，然何以會有如此之論證說詞？原告於異議答辯理由及訴願
    理由中一再闡明：「因本案改良式風扇之底盤盤徑係為內縮裸空，此乃其異於習
    知之離心式風扇，且其缺口之葉片與喇叭狀之出風所加具之功效，更非習知之離
    心式風扇之所能比較。再者、其亦不同於軸流式風扇，除了可減小體積節省成本
    外，亦因其位於其上之葉片伸出底盤之盤緣外，因此，於葉片運作時，葉片所產
    生之氣流穩定，並無上下層流之速度不均之擾動產生，而此改良式風扇所能產生
    之風壓亦大於軸流式風扇所能產生之風壓，故可提昇風扇作用之效率，並且可避
    免習用技術藉由增加風扇轉速以增加風速流量而引起之噪音問題」如此之理工自
    然邏輯，被告之審查委員與訴願決定機關之訴願委員竟無法理解？既然具專業背
    景，又提此一問題，使原告不禁有合理懷疑，究竟此一專利專責機關之審查程序
    出何問題？祈請鈞院明察。
４、訴願決定機關於訴願決定理由書中又謂：「尤其，系爭案既為離心式風扇之改良
    創作，且稱具有功效之增進，自應提出與習知離心式風扇之比較圖式資料，惟系
    爭案專利說明書第七圖，卻是軸流式風扇與離心式風扇風阻與風流量之相關曲線
    圖，自無法據以認定系爭案較習知離心式風扇有何功效增進之處，難謂具進步性
    。」再看此一決定理由，更令原告懷疑訴願委員是否真有詳閱訴願理由？原告於
    被告之審定理由書中發覺此一審定理由，乃認被告之審查委員誤解本案之專利說
    明書或陷於邏輯上之認知錯誤，是故乃於訴願理由之中再為闡釋，即如訴願理由
    書頁七（二）所述：「本案所引之曲線圖（第七圖）乃明示其為「軸流式風扇與
    離心式風扇有關風阻與風流量之相關曲線圖」，原處分機關當然無法看出其較習
    知之離心式風扇有何特殊增進功效之處，然豈可據此以論段本案創作之不具進步
    性？該圖（第七圖）乃用以說明本案創作於離心式風扇之場合運作其功效優於軸
    流式風扇，而非為本案之創作與習知之離心式風扇之比較，是故，據此而論斷本
    案未具功效之增進，則未免流於邏輯論證上之顯然疏漏」而訴願委員對此闡釋尚
    無支字片語之論證，僅係如同剪貼被告之答辯理由一般，實難令原告甘服。原告
    之本案新型創作乃係較習知技術更具進步性之功效，不管是軸流式或離心式皆然
    ，其中之各個細部，或有軸流式、或有離心式，再加上本案深具新穎性之「風扇
    底盤內縮裸空而使得位於其上之葉片伸出底盤之盤徑外」之專利特徵，綜合整體
    運作功能，乃極具進步性。如此明白之說明論證，訴願決定理由何以再執被告之
    審定理由，而對原告之訴願理由不置一詞？此乃使原告有合理理由而生前述剪貼
    之疑。再者，一創作是否具進步性，本須綜合整體運作功能，豈能繫之於一相關
    之曲線圖？凡此於前述之法律規定、司法實務或學術論證皆已詳述，本案專利乃
    實具新穎性與進步性而符可專利之要件，被告與訴願決定機關之審定與決定乃有
    違誤，祈請鈞院詳察。
５、綜上所述，原處分及訴願決定實有撤銷並重為處分之必要，爰請判決如原告訴之
    聲明。
二、被告陳述：
１、原告訴稱系爭案新型創作乃係較習知技術更具進步性之功效，不管是軸流式或離
    心式皆然，其中之各個細部，或有軸流式，或有離心式，再加上系爭案深具新穎
    性之「風扇底盤內縮裸空而使得位於其上之葉片伸出底盤之盤徑外」之專利特徵
    ，綜合整體運作功能，乃極具進步性，系爭案乃實具新穎性與進步性而符合可專
    利之要件云云。
２、系爭案係使用於一散熱之場合，其包含：一外框，具一入風口與一喇叭狀出風口
    ；一葉片組，置於該外框內，由複數片葉片排列而成，且該等葉片各具一缺口；
    以及一底盤，承接該葉片組於該外框上，並於轉動時帶動該葉片組轉動，且該底
    盤之一盤徑內縮裸空，而小於該葉片組之盤徑。經查，系爭案主要創作標的之外
    框所具喇叭狀出風口及具一缺口之葉片等構成及作用，已為異議證據二有相同之
    揭露，乃不爭之事實。又系爭案既係為離心式風扇之創作，所稱具功效之增進，
    自應提出與習知之離心式風扇相關之比較圖，今專利說明書所提出者卻為軸流式
    風扇與離心式風扇有關風阻與風流量之相關曲線圖（系爭案第七圖），確無法由
    該圖看出系爭案離心式風扇之創作較習知離心式風扇有何功效之增進。且系爭案
    入風口於既有之孔徑下，將風扇葉片上形成一缺口，及將承接葉片組之底盤盤徑
    內縮而小於葉片組之盤徑等，僅屬未具功效增進之簡易變更。系爭案主要創作標
    的構成既已為異議證據二有相同之揭露，實係運用既有之技術或知識，而為熟習
    該項技術者所能輕易完成且未能增進功效，不具進步性；原告理由不足採。
３、綜上所述，被告之原處分並無違法，爰請判決駁回原告之訴。
三、參加人陳述：
    參加人未於言詞辯論期日到場，亦未提出書狀，作何聲明、陳述。
    理  由
一、按凡對物品之形狀、構造或裝置之創作或改良，而可供產業上利用者，得依法申
    請取得新型專利，固為系爭案核准審定時專利法第九十七條暨第九十八條第一項
    所明定。惟如其「新型係運用申請前既有之技術或知識，而為熟習該項技術者所
    能輕易完成且未能增進功效時」，仍不得依法申請取得新型專利，復為同法第九
    十八條第二項所明定。
二、本件第00000000號「改良式風扇」新型專利，係使用於一散熱之場合，
    其包含：一外框，具一入風口與一喇叭狀出風口；一葉片組，置於該外框內，由
    複數片葉片排列而成，且該等葉片各具一缺口；以及一底盤，承接該葉片組於該
    外框上，並於轉動時帶動該葉片組轉動，且該底盤之一盤徑內縮裸空，而小於該
    葉片組之盤徑。參加人所提異議證據二及三為八十七年一月十一日審定公告之第
    00000000號「冷卻風扇及冷卻風扇組件」發明專利案及與系爭案之比較
    圖式。被告以系爭案主要創作標的之外框所具喇叭狀出風口及具一缺口之葉片等
    構成及作用，已在引證案有相同之揭露；且系爭案入風口於既有之孔徑下，將風
    扇葉片上形成一缺口，及將承接葉片組之底盤盤徑內縮而小於葉片組之盤徑等，
    並無法從其專利說明書及第七圖–有關（軸流式風扇與離心式風扇）風阻與風流
    量之相關曲線圖，得出其較習知之離心式風扇有何特殊增進功效之處，故系爭案
    將底盤盤徑內縮而小於葉片組之盤徑僅屬未具功效增進之簡易變更。且系爭案主
    要構成標的既已在引證案揭露，屬運用既有之技術或知識，為熟習該項技術者所
    能輕易完成，且未能增進功效，不具進步性；又系爭案申請專利範圍第一項（獨
    立項）所述構成再加描述之附屬項（第二、三、四、五項）亦不具進步性，乃為
    異議成立，應不予專利之處分。原告不服，循序提起訴願及本件行政訴訟。
三、原告於本件行政訴訟中訴稱，系爭案新型創作乃係較習知技術更具進步性之功效
    ，不管是軸流式或離心式皆然，其中之各個細部，或有軸流式，或有離心式，再
    加上系爭案深具新穎性之「風扇底盤內縮裸空而使得位於其上之葉片伸出底盤之
    盤徑外」之專利特徵，綜合整體運作功能，乃極具進步性，系爭案乃實具新穎性
    與進步性而符合可專利之要件云云。惟查：
１、系爭案主要創作標的之外框所具喇叭狀出風口及具一缺口之葉片等構成及作用，
    已為異議證據二有相同之揭露，乃不爭之事實。且依原告於訴願理由所列系爭案
    與引證案構成要件、氣流流場示意圖及優缺點比較表所示，顯然原告亦承認系爭
    案所具喇叭狀出風口及具一缺口之葉片等構成，已於引證案揭露，亦即其所謂之
    改良特徵早已為習知技術所揭示。至於系爭案入風口於既有之孔徑下，將風扇葉
    片上形成一缺口，及「風扇底盤內縮裸空而使得位於其上之葉片伸出底盤之盤徑
    外」結構，僅係將承接葉片組之底盤盤徑內縮而小於葉片組之盤徑等，僅屬未具
    功效增進之簡易變更。且原告所稱可減少噪音及有效降低溫度之功效增進等情，
    則未見有證據以實其說。
２、系爭案既為離心式風扇之改良創作，且稱具有功效之增進，自應提出與習知離心
    式風扇相關之比較圖式資料，惟系爭案專利說明書（第七圖）所提出者卻係軸流
    式風扇與離心式風扇有關風阻與風流量之相關曲線圖，自無法由該圖看出系爭案
    離心式風扇之創作較習知離心式風扇有何功效增進之處，難謂具進步性。是以，
    系爭案主要創作標的構成既已為異議證據二有相同之揭露，實係運用既有之技術
    或知識，而為熟習該項技術者所能輕易完成且未能增進功效，不具進步性。
四、綜上所述，原告之陳詞均不可採，被告所為「異議成立，應不予專利」之處分，
    揆諸首揭規定，並無違誤，訴願決定予以維持，亦無不合。原告徒執前詞，訴請
    撤銷訴願決定及原處分，並命被告就本件為異議不成立之處分，均無理由，應予
    駁回。
五、本件事證已臻明確，兩造其餘攻擊防禦方法與本件判決結果不生影響，故不逐一
    論述，併此敘明。
據上論結，本件原告之訴為無理由，爰依行政訴訟法第九十八條第三項前段判決如主
文。
中    華    民    國      九十三      年      九      月      十五      日
                              臺 北 高 等 行 政 法 院 第 一 庭
                                    審 判 長 法    官 李得灶
                                             法    官 蕭惠芳
                                             法    官 吳慧娟
右為正本係照原本作成。
如不服本判決，應於送達後二十日內，向本院提出上訴狀並表明上訴理由，如於本判
決宣示後送達前提起上訴者，應於判決送達後二十日內補提上訴理由書（須按他造人
數附繕本）。
中    華    民    國      九十三      年      九      月      十五      日
                                             書 記 官 劉道文
